臺灣桃園地方法院刑事判決　　　　　　　 96年度訴字第117號
公　訴　人　台灣桃園地方法院檢察署檢察官
被　　　告　甲○○
　　　　　　　　　　　10號
選任辯護人　巫宗翰律師
上列被告因殺人未遂案件，經檢察官提起公訴（95年度偵字第16
753 號），本院判決如下︰
    主  文
甲○○殺人未遂，處有期徒刑伍年。
扣案水果刀壹支沒收。
    事  實
一、甲○○平日有酗酒習慣，於民國95年8 月6 日上午11時30分
    許，酒後攜帶由不詳處所拾得之鐵棍1 支，由己位在桃園縣
    新屋鄉○○○路○ 段910 號之家中步行至丙○○岳母所開設
    位在桃園縣新屋鄉○○○路○ 段915 號之「北海岸海鮮店」
    前，與在「北海岸海鮮店」前洗碗之丙○○因細故發生口角
    衝突，甲○○竟持上開鐵棍揮擊丙○○，丙○○以手擋住鐵
    棍，並以其手執之酒瓶1 只朝甲○○揮擊，致甲○○受有左
    耳撕裂傷（甲○○提出傷害告訴，現由檢察官偵辦中），嗣
    上開海鮮店內不詳之人跑出店前並搶下甲○○所持之上開鐵
    棍，嗣警員據報到場後，未將該鐵棍帶走，而將鐵棍置於丙○○岳母位在桃園縣新屋鄉○○○路○ 段913 號之住處前門
    口。甲○○受傷後，由其子將其送至壢新醫院急診，後於同
    日中午返家，續在家中飲酒，然對丙○○上午將其打傷仍懷
    恨在心，竟基於殺人之犯意，於同日下午2 時許，自家中取
    其所有之水果刀1 把放入其所著褲子後口袋內，攜帶前往同
    縣鄉○○○路○ 段913 號丙○○岳母住處找丙○○理論，甲○○至該處後直接打開該處大門之紗門進入，丙○○正在該
    處大門內之附近（與大門僅約2 、3 公尺左右）與親友打麻
    將，其見甲○○進入立即起身向姜本義本說「顛本，你酒醒
    沒」並與甲○○往紗門外走，渠2 人走至紗門門口時，甲○○即自其褲子後口袋內抽出上開水果刀往丙○○右上腹刺1
    刀，丙○○則拾取放置門口之上開鐵棍反擊甲○○之左膝，
    此時在屋內之乙○○目擊此景即上前欲搶下甲○○手持之上
    開水果刀，然搶不下來即放棄，嗣甲○○自行攜刀回至家中
    ，將該水果刀置於客廳酒櫃上面。丙○○因上開刀傷受有腹
    部穿刺傷併右肝裂傷併內出血等傷害，經送署立桃園醫院新
    屋分院再轉送署立桃園醫院醫急救後，始倖免於死。警員丁○○據報趕至桃園縣新屋鄉○○○路○ 段913 號處理，現場
    有不詳之人向其陳報甲○○持刀殺人，其於該處扣得上開鐵
    棍1 支後遂直接前往附近之甲○○住處，其詢問甲○○，甲○○自承執刀刺丙○○並陳稱丙○○亦持鐵棍對其毆打，丁○○又在該處客廳酒櫃上扣得上開水果刀1 支，然因甲○○
    之左膝受傷，丁○○允其家人先送醫處理，待甲○○自壢新
    醫院看診返家後，於當日晚間7 時許至桃園縣警察局楊梅分
    局永安派出所報到，該時本要製作警訊筆錄，然甲○○自稱
    其酒醉不願製作警訊筆錄，後至同日晚間8 時許始製作警訊
    筆錄，製作完成後，警方於同日晚間9 時57分許對甲○○作
    酒測，呼氣酒精值為每公升0.74毫克。
二、案經丙○○訴由桃園縣政府警察局楊梅分局報告台灣桃園地
    方法院檢察署檢察官偵查起訴。
    理  由
一、訊據被告甲○○固不否認有於案發日上午持鐵棍至上開海鮮
    店前與告訴人丙○○發生衝突，並為告訴人持酒瓶所傷，又
    於案發時地復持水果刀欲找告訴人理論上午之事，然卻刺傷
    告訴人丙○○之右上腹部，然矢口否認殺人犯行，辯稱：伊
    當時已飲酒至心神喪失之程度，伊僅係因為告訴人持酒瓶毆
    傷伊，伊要去向告訴人理論，伊帶刀是要防身，絕無意殺害
    告訴人；伊於案後自行至永安派出所自首云云。惟查：(一)、
    上開事實業據證人即告訴人丙○○於警、偵訊（其之警訊證
    詞依刑事訴訟法第159 條之5 第2 項規定具有證據能力）、
    本院審理時證述甚詳（然其尚證稱被告刺其右上腹部後，在
    門外有要再刺其第2 次，然甲○○當時就站在被告後面，準
    備要搶被告之刀子，伊又拿鐵棍打被告之腿，伊才沒有再被
    刺到，然證人乙○○於本院證稱伊僅看到被告刺告訴人一次
    ，另證人丙○○證稱被告刺伊時有說「給你死」，然證人乙○○證稱伊看到被告拿刀出來刺告訴人，當時沒有聽到被告
    說「給你死」，是被告有欲再刺告訴人第2 刀、刺告訴人第
    1 刀時有口喊「給你死」之情節，尚難認定，然由下開論述
    可知，被告主觀犯意係殺害告訴人，仍可認定。）。(二)、證
    人乙○○於本院審理時證稱伊當時在案發之告訴人岳母家看
    人家打麻將，「甲○○走進來，丙○○在那邊打麻將，然後
    丙○○站起來，他們二人就一起走出去，他們怎麼走出去的
    ，有沒有靠在一起，我也記不清楚了，他們走到門口時，甲○○從褲子後面口袋把刀子拿出來，往丙○○腹部刺過去，
    我有看到刀子是水果刀。」、伊當時僅距離被告與告訴人約
    1 公尺多、「（辯護人問：你說你有看到甲○○從褲子後面
    口袋拿刀出來刺下去，他是很大力刺，還是輕輕的刺？）他
    就刺下去，我也不知道他有沒有用力，丙○○根本也來不及
    閃，後來我有要把甲○○的刀子搶下來，但搶不下來，我就
    趕快跑，怕被刺到。」等語。(三)、由被告將水果刀預藏於其
    褲子後口袋內，其刺告訴人後復仍緊握該刀，不為他人搶奪
    之情節，加之被告係因案發日上午為告訴人持酒瓶所傷，心
    生不滿，乃在就醫返家，續行飲酒後，而將水果刀預藏於其
    褲子後口袋內，欲找尋告訴人理論，再依其行為決意，出門
    至告訴人岳母家尋得告訴人，甫見告訴人立即本於己意將水
    果刀取出刺殺告訴人成傷後，仍不欲放棄該刀，又依證人丙○○之證述，被告刺傷伊後，被告係自行跑掉的，是其之行
    為決意及依此行為決意而行為之過程均在己之意識狀態下順
    利完成，並不因其上午已飲酒而在上開海鮮店與告訴人發生
    衝突，嗣就醫返家再度飲酒而在其精神之行為決意、依行為
    決意而行為之過程有所瑕疵。至卷附行政院衛生署桃園療養
    院精神鑑定報告書之鑑定結論雖認「姜員犯案當時之行為應
    屬原因之自由行為，依目前司法精神醫學之概念，姜員應為
    自己之行為負責。」，其理由為「姜員為一酒精依賴之個案
    ，綜合所得資料研判，姜員犯案當時明顯處於酒精中毒（即
    酒醉）狀態，純就精神病理而言，姜員當時應已無辨識行為
    違法及依辨識而行為之能力，然而姜員數十年來酒醉狀後與
    人爭吵、打架無數次，事後後悔、道歉，顯然在其清醒時，
    姜員知道自己喝酒之後果，但仍然至今一往如昔，應屬原因
    之自由行為，依目前司法精神醫學之概念，姜員應為自己之
    行為負責。」等語，亦即認被告行為時確處於心神完全喪失
    之狀態。又證人即處理警員丁○○於本院審理時證稱伊於案
    發後不久據報趕至被告家找到被告時，被告身上有重之酒味
    ，案發日晚上八點多被告到派出所時，被告還有點醉，講話
    顛三倒四的，第一次警詢時，被告說其因為酒醉不願接受訊
    問等語，是被告似於行為時有精神方面之瑕疵，然其又證稱
    伊在被告家時問被告有無拿刀子刺人家，被告說有，然後被
    告又說對方也拿鐵棍打被告等語，可見被告於案發後不久，
    與員警之對話與常人無異，且其尚知辯以對方也拿鐵棍打伊
    等詞句，足證被告在其精神之行為決意、依行為決意而行為
    之過程方面並無何瑕疵。再被告為一酒精依賴之個案，上開
    行政院衛生署桃園療養院精神鑑定報告書且記載「．．．姜
    員數十年來酒醉狀後與人爭吵、打架無數次，事後後悔、道
    歉，．．．」可見於鑑衡被告於行為時之精神狀態尤不能忽
    略其為長時間依嗜酒精之人，其對於酒精之耐受度自較一般
    常人為高之因素，加之被告自案發日上午與告訴人第1 次衝
    突迄至下午第2 次刺傷告訴人止之行為過程均在其完整之行
    為決意、依此行為決意而行為之順遂狀態下完成，已如前述
    ，則益見其因酒精耐受度較一般常人為高，因此其於行為時
    並無處於心神喪失或精神耗弱之狀態即其行為時並無因精神
    障礙或其他心智缺陷，致不能辨識其行為違法或欠缺依其辨
    識而行為之能力，亦無因精神障礙或其他心智缺陷，致其辨
    識行為違法或依其辨識而行為之能力，顯著減低之情形，是
    自無刑法第19條第1 項、第2 項之罪責減輕事由，上開精神
    鑑定結論忽略被告之上開特殊精酒耐受因素，及行為時之主
    客觀環境，因而直接在精神醫學上認被告處於心神喪失程度
    ，並進而跳躍討論被告屬原因自由行為，尚有未洽，本院未
    便採認該鑑定結論。(四)、被告於客觀行為上係持客觀上足對
    人之生命、身體構成危害之水果刀1 支，並持該水果刀朝人
    之身體要害之腹部刺殺，致告訴人右上腹部穿刺傷約1 至2
    公分，右肝裂傷併內出血，傷口深入腹腔，有署立桃園醫院
    95 年10 月16日桃醫秘字第0950008584號函及病歷1 本在卷
    可稽，依卷附署立桃園醫院96年3 月21日桃醫醫秘字第0960
    001827號函顯示，告訴人腹部穿刺傷併內出血（肝損傷），
    若沒有處理，可能會有生命危險等語，又被告在主觀上之行
    為動機則係因為案發日上午其即與告訴人發生口角、肢體衝
    突而為告訴人持酒瓶毆傷，治傷返家後，亟思找尋告訴人理
    論或報復，乃持刀前往找尋告訴人，進而發生上開客觀行為
    ，由此等主、客觀情狀觀之，被告於行為時係具殺人犯意，
    初非僅有傷害犯意。(五)、本案案發後，警員丁○○據報趕至
    桃園縣新屋鄉○○○路○ 段913 號處理，現場有不詳之人向
    其陳報被告持刀殺人，其於該處扣得上開鐵棍1 支後遂直接
    前往附近之被告住處，其詢問被告，被告自承執刀刺告訴人
    並陳稱告訴人亦持鐵棍對其毆打，丁○○警員又在該處客廳
    酒櫃上扣得上開水果刀1 支，然因告訴人之左膝受傷，丁○○警員允其家人先送醫處理，待被告自壢新醫院看診返家後
    ，於當日晚間7 時許至桃園縣警察局楊梅分局永安派出所報
    到之被告到案情節，業據證人丁○○於本院審理時證述甚明
    ，是被告不符自首要件。綜上，被告所辯各節均不足採信，
    此外，並有上開水果刀1 支、鐵棍1 支扣案，本件事證明確
    ，被告犯行足堪認定。
二、核被告所為，係犯刑法第271 條第2 項、第1 項之殺人未遂
    罪。被告行為處於末遂，應依刑法第25條第2 項之規定減輕
    之。爰審酌被告行為對被害人之危害性、被害人所受傷勢被
    告之行為手段、被告之智識程度、其尚無前科素行（有前科
    表可憑）、犯後態度、犯後尚未與告訴人達成和解以賠償告
    訴人、被告係一長期酒精依賴之人等一情狀，量處如主文所
    示之刑。扣案水果刀1 把，被告雖否認為其所有，然其於95
    年8 月7 日偵訊時明確表示係其自家裏拿的，且案發後亦為
    警在其家中扣得，堪認為其所有，且又係供其犯罪所用之物
    ，應依刑法第38條第1 項第2 款之規定宣告沒收，至鐵棍1
    支係被告於案發日上午持以攻擊告訴人之物，亦係案發日告
    訴人用以反擊被告之物，與被告案發時之行為無關，自不宣
    告沒收。
據上論斷，應依刑事訴訟法第299 條第1 項前段，刑法第271 條
第2 項、第1 項、第25條第2 項、第38條第1 項第2 款，判決如
主文。
本案經檢察官徐文豪到庭執行職務
中　　華　　民　　國　　96　　年　　12　　月　　5 　　日
                  刑事第三庭審判長  法  官  謝順輝
                  　　　　　　　　　法　官  張淑華
                  　　　　　　　　　法　官　曾雨明
以上正本證明與原本無異。
如不服本判決，應於判決送達後10日內向本院提出上訴狀（應附
繕本），其未敘述上訴理由者，應於上訴期間屆滿後20日內補提
理由書狀於本院，上訴於臺灣高等法院。
                                    書記官　施春祝
中　　華　　民　　國　　96　　年　　12　　月　　5 　　日
附錄法條：
刑法第271 條第2 項、第1 項
（普通殺人罪）
殺人者，處死刑、無期徒刑或 10 年以上有期徒刑。
前項之未遂犯罰之。
預備犯第 1 項之罪者，處 2 年以下有期徒刑。
